臺灣高等法院刑事判決
110年度上訴字第755號
上  訴  人  
即  被  告  彭宥明



上列上訴人即被告因詐欺案件，不服臺灣桃園地方法院108年度
易字第777號，中華民國109年12月22日第一審判決（起訴案號：
臺灣桃園地方檢察署107年度偵字第29475號），提起上訴，本院
判決如下：
    主  文
上訴駁回。
    事  實
一、彭宥明前為址設桃園市○○區○○路000號2樓之「網咖電競SPOR
    T館」實踐店之櫃檯服務人員，詎其竟利用一人當班之機會
    ，意圖為自己不法之所有，基於非法以電腦相關設備製作不
    實財產權取得紀錄得利之單一犯意，接續於民國107年8月1
    日凌晨2時42分、同年月2日凌晨零時44分51秒、同年月3日
    凌晨5時21分37秒、46秒、53秒、5時22分5秒、13秒、20秒
    、5時23分37秒許，在上址網咖店內，操作「捷遊卡」點數
    機台，未支付任何對價，將其所欲取得之遊戲點數輸入該機
    台，並輸入已銷售收款之虛偽指令，而以此不正方法獲取列
    印有儲值序號之點數單據9張（各張點數均為1,000點，每1,
    000點售價新臺幣〈下同〉950元），因而取得可在線上遊戲帳
    戶儲值點數9,000點（價值相當於8,550元）之利益。嗣因經
    營上址網咖店之忠二有限公司（下稱忠二公司）會計人員與
    「捷遊卡」點數所屬公司核對銷售紀錄，發覺前述已銷售「
    捷遊卡」點數並無相應之收入帳款，經查得銷售時間均為彭
    宥明一人當班，始循線查悉上情。
二、案經桃園市政府警察局中壢分局報請臺灣桃園地方檢察署檢
    察官偵查起訴。　　
    理  由
壹、證據能力方面
一、按被告以外之人於審判外之言詞或書面陳述，除法律有規定
    者外，不得作為證據，刑事訴訟法第159條第1項固定有明文
    ；惟被告以外之人於審判外之陳述，雖不符同法第159條之1
    至第159條之4之規定，而經當事人於審判程序同意作為證據
    ，法院審酌該言詞陳述或書面陳述作成時之情況，認為適當
    者，亦得為證據，同法第159條之5第1項亦定有明文。經查
    ，本判決所引用之被告以外之人於審判外之陳述，固均屬傳
    聞證據，惟上訴人即被告彭宥明就前揭審判外陳述均表示同
    意具有證據能力（見本院卷第45頁）；而檢察官亦表示上開
    證據均有證據能力（同上卷頁）。本院審酌上開證據製作時
    之情況，尚查無違法不當及證明力明顯過低之瑕疵，亦認為
    以之作為證據應屬適當，爰逕依刑事訴訟法第159條之5第1
    項規定，認前揭證據均例外有證據能力。
二、又證人林芷而於偵查中之證述雖屬傳聞證據，但具有證據能
    力，已如前述。至被告於檢察官偵查中固未對證人林芷而詰
    問或與之對質，然此並非意指該證人於偵查中之證述即無證
    據能力，應僅係屬於未經完足調查之證據而已。嗣本院依被
    告之聲請傳喚該證人，然該證人經合法傳喚，無正當理由未
    到，被告亦同意捨棄傳喚（見本院卷第46頁），當已補足被
    告對該證人行使反對詰問權之機會，即非不容許以上開證人
    之偵查中證述作為證據。　　
三、本判決所引用之其餘文書證據及證物，並無證據證明係公務
    員違背法定程序所取得，亦無顯有不可信之情況，且經本院
    於審理期日合法調查，該等證據自得作為本案裁判之資料。
貳、實體方面
一、認定犯罪事實所憑證據及理由
　㈠被告前為上址網咖店之櫃檯服務人員，而該店設置「捷遊卡
    」點數機台設備銷售「捷遊卡」點數，由店內櫃臺服務人員
    負責操作、銷售；嗣經營上址網咖店之忠二公司與「捷遊卡
    」點數所屬公司核對銷售紀錄，發現於107年8月1日凌晨2時
    42分、同年月2日凌晨零時44分51秒、同年月3日凌晨5時21
    分37秒、46秒、53秒、5時22分5秒、13秒、20秒、5 時23分
    37秒許，確有經由操作上址網咖店內之「捷遊卡」點數機台
    ，銷售9筆「捷遊卡」點數（各筆均1,000點，每1,000點售
    價950元）之紀錄，但並無相應之收入帳款，且依銷售時間
    查知均為被告一人當班之事實，業據證人即上址網咖店之店
    長林芷而於警詢、偵訊時先後證述明確（見偵卷第8頁及反
    面、第10頁、第21頁及反面），復有「捷遊卡」點數銷售紀
    錄、交班總額表、被告出勤紀錄表等件在卷為憑（見偵卷第
    11、13、14頁），且為被告所是認。是以上開事實，首堪認
    定。
  ㈡被告固否認本案犯行，但其確為本案犯行，除有上揭事證為
    憑外，復有以下事證可資佐證：
　⒈證人即「網咖電競SPORT館」中壢區新光北路分店店長古宛霏
    於原審審理時證稱：「捷遊卡」點數並非實體商品，店內所
    販售之「捷遊卡」點數係由顧客告知需要點數數量，店員操
    作店內「捷遊卡」電腦設備，產生1組序號印在票券上交付
    顧客，並向顧客收取點數款項。「捷遊卡」銷售之結帳，是
    由每班店員使用「捷遊卡」點數機台結帳，再將銷售金額輸
    入電腦的結帳系統，產出報表。林芷而是實踐店新接任的店
    長，她不清楚「捷遊卡」點數機台結帳時，會產生連續的序
    號，所以她才沒有發現序號斷了，本案是在發現「捷遊卡」
    點數的帳不合後，去比對才發現帳目出入是發生在被告當班
    的時候等語（見原審卷第268至273頁）。就該證人所述有關
    「網咖電競SPORT館」銷售「捷遊卡」點數及分開結帳方式
    之內容，亦與被告於原審審理時所供：店內有1台專門銷售
    「捷遊卡」點數的機器，依照顧客欲購買的點數輸入，列印
    出票券，並向顧客收取現金。「捷遊卡」的結帳系統與店內
    其他銷售是分開的，例如顧客要買3,000點「捷遊卡」點數
    ，我會去操作銷售「捷遊卡」點數的機器，之後再到工作電
    腦去登帳等語互核相符（見原審卷第142、272頁）。足見證
    人古宛霏所證確為包括上址網咖店在內之「網咖電競SPORT
    館」各分店銷售「捷遊卡」點數、帳記之共通流程。
  ⒉被告於偵訊時已供承：我當班的時間應該只有我在櫃檯，照
    理說應該沒有人可以操作「捷遊卡」點數機台列印票券等語
    （見偵卷第29頁反面），且其於本院審理時亦坦認：我於前
    開時間擔任櫃臺人員，當時確實只有我一人當班等語（見本
    院卷第44、45頁）。又證人林芷而於警詢中證稱：欲購買「
    捷遊卡」點數時，須先輸入一組對應點數額之代碼，「捷遊
    卡」機台才會列印點數卡，該機台若非員工不可能會操作等
    語（見偵卷第10頁），亦核與被告於原審審理時所供：（問
    ：點數交易機是店員才會操作？）是等語並無齟齬（見原審
    審易卷第61頁）。
　⒊準此而論，可知使用上址網咖店內「捷遊卡」點數機台販售
    「捷遊卡」點數之方式，操作步驟縱非困難，原則上亦僅有
    知悉操作方式之店內櫃臺服務人員方能為之，並非一般人可
    自行操作。又被告既於前開時間獨自一人擔任店內櫃臺服務
    人員，而店內「捷遊卡」機台於該時間亦有銷售「捷遊卡」
    點數之紀錄，但卻無相應之收入帳款，本乎刑事科學之經驗
    為綜合判斷，足見應係被告未支付任何對價，將其所欲取得
    之點數輸入該機台，並輸入已銷售收款之虛偽指令，而以此
    不正方法獲取列印有儲值序號之點數單據9張，至為灼然。
    況衡酌被告係於107年6月14日到職，此有員工基本資料在卷
    可考（見偵卷第15頁），其在原審審理時復供稱：我不知道
    「捷遊卡」點數機台有結帳序號之事等語（見原審卷第272
    頁），佐以本案在被告單獨一人當班時所售出之「捷遊卡」
    點數，並未登載於交班總額表，有該交班總額表在卷為憑（
    見偵卷第13頁），益見被告無非係因甫至上址網咖店工作，
    不知售出之「捷遊卡」點數會留存紀錄以供查核，思忖若未
    登錄「捷遊卡」點數銷售總額至帳記電腦系統，即無從追查
    ，遂為本案犯行甚明。
　㈢對於被告辯解的判斷：
　⒈被告矢口否認犯行，辯稱：⑴被告承認於上開時間擔任店內櫃
    臺人員，但每個整點的30至40分是清潔時間，被告都在店內
    各處打掃，當時不在櫃臺。至於遊戲點數的售出為何沒有記
    載在交接清冊上，被告並不清楚，是事後才知道有遊戲點數
    的售出。⑵原判決未依被告聲請，傳喚證人林芷而到庭作證
    ，反而傳訊同網咖新光北路分店店長古宛霏到庭作證，然證
    人古宛霏所證事實，均屬忠二公司所屬網咖店之SOP，顯與
    本件犯罪事實無關，故原審嚴重侵害被告訴訟權，判決當然
    違背法令云云。
　⒉然依下列說明，被告之辯解顯不足採信：
　⑴按證據之取捨及其證明力之判斷，俱屬事實審法院自由判斷
    裁量之職權，此項自由判斷職權之行使，倘不違背客觀存在
    之經驗法則及論理法則，即無違法可指，觀諸刑事訴訟法第
    155條第1項規定意旨甚明，自難任憑己意，指摘為違法（最
    高法院108年度台上字第356號判決意旨參照）。本院係依憑
    上揭各項事證，經逐一剖析，互核印證，並本於推理作用之
    結果，始據以認定被告確有本件犯行，業見前述。又上址網
    咖店內「捷遊卡」點數機台販售「捷遊卡」點數之方式，操
    作步驟雖非困難，但亦僅有知悉操作方式之店內櫃臺服務人
    員方能為之，並非一般人可自行操作，實難想像他人可趁被
    告不在櫃臺時順利為此犯行。是以被告徒執上揭⒈⑴所示情詞
    為辯，無非僅係事後空言卸責之詞，自無足取。
　⑵被告於原審審理時雖有聲請傳喚證人林芷而（見原審卷第170
    頁），然證人林芷而經原審合法傳喚、拘提，無正當理由均
    未到庭，有原審送達證書、刑事案件報到單、辦理刑事案件
    電話查詢紀錄表、桃園市政府警察局大溪分局、中壢分局函
    文所附之原審法院拘票、報告書等件在卷可按（見原審卷第
    179、181、193、213至229、235頁），足見原審確有依被告
    之聲請，傳訊證人林芷而到庭，僅因該證人無正當理由均未
    到庭，原審始未能進行交互詰問。故依刑事訴訟法第163條
    第2項第1款規定，證人林芷而既未能傳拘到庭，即有不能調
    查之情形，原審因而認無必要再予調查，於法並無違誤。再
    者，原審為釐清本件案情，於證人林芷而未能傳拘到庭之情
    況下，因認證人古宛霏與本案有所關聯，始依職權傳喚證人
    古宛霏到庭，故原審就證人古宛霏之傳喚亦無違法或不當。
    是以被告徒執上揭⒈⑵所示情詞為辯，顯係對訴訟程序有所誤
    解，亦無足取。
　㈣調查證據與否之說明：　
　　按刑事訴訟法所稱依法應於審判期日調查之證據，係指與待
    證事實有重要關係，在客觀上顯有調查必要性之證據而言，
    其範圍並非漫無限制，必其證據與判斷待證事實之有無，有
    具關聯性，得據以推翻原判決所確認之事實，而為不同之認
    定，若僅枝節性問題，或所證明之事項已臻明確，或就同一
    證據再度聲請調查，自均欠缺其調查之必要性，未為無益之
    調查，無違法可言（最高法院108年度台上字第3903號判決
    意旨參照）。被告於本院審理時固再聲請傳喚證人林芷而，
    然該證人經合法傳喚，無正當理由而未到庭，被告亦同意捨
    棄傳喚（見本院卷第46頁），本院認依憑前揭事證，本案犯
    罪事實已臻明瞭，別無再行傳喚該證人之必要，欠缺調查之
    必要性，爰未予無益之調查。
　㈤綜上所述，足徵被告所辯各節俱無足取，是以本件事證已臻
    明確，被告之犯行應堪認定。　　　 　　　
二、論罪之說明
　㈠刑法第339條之3第2項之犯罪構成要件，與同條第1項相同，
    所不同者僅在第1項犯罪之行為客體係以「財產」（即有形
    之財物）為限，本罪客體則是「財產上之不法利益」。所謂
    「財產上之不法利益」，係指財物以外無法律原因之財產利
    益而言，無論積極或消極之利益均屬之，前者例如取得債權
    、獲得勞務之提供等，後者例如免除債務、延期履行債務等
    。查線上遊戲點數雖非有形之財物，但具有一定市場經濟價
    值，故取得「捷遊卡」遊戲點數之儲值序號，即已獲得在線
    上遊戲帳戶儲值該遊戲點數之利益，自屬本罪所稱之財產上
    之利益。　
　㈡被告之罪名：
　⒈被告操作「捷遊卡」點數機台，未支付任何對價，將其所欲
    取得之點數輸入該機台，並輸入已銷售收款之虛偽指令，而
    以此不正方法獲取列印有儲值序號之點數單據9張，因而取
    得在線上遊戲帳戶儲值遊戲點數9,000點（價值相當於8,550
    元）之利益，是核被告所為，係犯刑法第339條之3第2項之
    非法以電腦相關設備製作不實財產權取得紀錄得利罪。
　⒉公訴意旨雖認被告所為係犯刑法第336條第2項之業務侵占罪
    云云。但查：
　　⑴刑法第336條第2項之業務侵占罪，其行為客體除限於財物
      外，依同法第338條準用同法第323條之規定，固亦可包含
      準動產（即電能、熱能及其他能量）在內，但仍不及於財
      產上之利益。被告於本件非法輸入虛偽指令而自「捷遊卡
      」點數機台所取得者，實質上應係「捷遊卡」遊戲點數之
      儲值序號，亦即被告係取得可在線上遊戲帳戶儲值該遊戲
      點數之利益，自非屬業務侵占罪之行為客體，洵無以該罪
      相繩之餘地。　
　　⑵準此，被告所為與業務侵占罪尚屬有間，公訴意旨認被告
      係犯該罪名，容有誤會。惟因起訴之基本社會事實同一，
      且亦經本院告知被告涉犯之罪名（見本院卷第43頁），並
      予被告表示意見之機會，已無礙被告之防禦權，本院自得
      依法變更起訴法條。　　
　⒊被告上訴意旨略以：公訴意旨認被告係犯刑法第336條第2項
    之業務侵占罪，原判決認不成立業務侵占罪，竟另行諭知被
    告犯刑法第339條之3第2項之非法以電腦相關設備製作不實
    財產權取得紀錄得利罪，係就未經起訴之犯罪審判，顯屬違
    法云云。惟按刑事訴訟法第300條所定，法院所為科刑之判
    決，得就起訴之犯罪事實，變更檢察官所引應適用之法條，
    係指在「起訴事實同一性」之範圍內，變更檢察官所指涉，
    卻非適切之起訴法條。而起訴事實是否具同一性，應以檢察
    官擇為訴訟客體之社會事實關係為斷（最高法院109年度台
    上字第4568號判決意旨參照）。檢察官於本件係以被告在上
    址網咖店內，擅自操作「捷遊卡」點數機台，取得列印有儲
    值序號之遊戲點數單據9張之事實，起訴被告涉犯業務侵占
    罪，而就此同一取得遊戲點數儲值序號之事實，本院則認被
    告係犯非法以電腦相關設備製作不實財產權取得紀錄得利罪
    ，依上述說明，自不妨害起訴事實之同一，即得變更檢察官
    所引應適用之法條。是原審本此見解，據以變更起訴法條，
    並無審理之對象與起訴事實不一致之情形，於法自無不合。
    被告上訴指摘原審就未經起訴之犯罪審判，顯屬違法云云，
    核無足取。
　㈢接續犯：
    被告為非法取得遊戲點數之單一目的，乃接續以電腦相關設
    備製作不實財產權取得紀錄以得利之數行為，因侵害之法益
    同一，且各行為均係在密切接近之時間內實施完成，彼此獨
    立性極為薄弱，依一般社會健全觀念認難以強行分開，是在
    刑法評價上，應視為一行為之接續施行，僅論以接續犯之包
    括一罪。
  ㈣本件尚無依累犯加重其刑之必要：　
　　依司法院釋字第775號解釋意旨，法院就符合累犯要件之被
    告，仍應以其是否有其特別惡性或對刑罰反應力薄弱等事由
    ，依職權本於合目的性之裁量，妥適審酌被告所犯前後數罪
    間，關於前案之性質（故意或過失）、前案徒刑之執行完畢
    情形（有無入監執行完畢、是否易科罰金或易服社會勞動）
    、再犯之原因、兩罪間之差異（是否同一罪質、重罪或輕罪
    ）、主觀犯意所顯現之惡性及其反社會性等情，綜合判斷各
    別被告有無因加重本刑致生所受刑罰超過其所應負擔罪責之
    情形，裁量是否加重最低本刑。查被告前因違反著作權法案
    件，經原審法院以103年度壢智簡字第8號判決判處有期徒刑
    2月確定，並於104年11月29日易服社會勞動執行完畢，此有
    本院被告前案紀錄表在卷可按。是被告於有期徒刑執行完畢
    後5年以內故意再犯本件有期徒刑以上之罪，固屬累犯，惟
    衡酌前案與本案雖均屬故意犯罪，但兩案之罪質類型、保護
    法益均不相同，且前案係經易服社會勞動，並未入監執行，
    而本案之發生距離前案易服社會勞動執行完畢已近3年，期
    間非短，難認被告刑罰反應力薄弱，加以本案之發生係因被
    告於凌晨獨自當班時，因一時貪圖小利所致，所造成之損害
    非鉅，嗣被告亦已全數賠償，其主觀犯意所顯現之惡性應非
    重大，依本案各項情狀，處以法定相當刑度，應即足以有效
    達成對被告矯治、教化及應報之刑罰目的。職是之故，被告
    雖屬累犯，但尚無再予加重其刑之必要，否則不無所受刑罰
    超過其罪責之虞，爰裁量不予加重其刑。
三、上訴駁回之理由
　㈠原審經詳細調查後，本於相同見解，以被告犯罪之事證明確
    ，經變更起訴法條後，因而適用刑法第339條之3第2項、刑
    法施行法第1條之1第1項之規定（原判決贅載同法第47條第1
    項），並審酌被告因貪圖小利，利用任職網咖之機會，使用
    「捷遊卡」點數機台設備，取得財產上之不法利益，所為實
    屬不該，兼衡被告智識程度、家庭經濟狀況、所得不法利益
    價值非鉅，暨犯後雖否認犯罪，惟業已賠償忠二公司損失等
    一切情狀，酌情量處被告有期徒刑2月；且就沒收部分說明
    ：被告因本件犯罪所得不法利益（價值相當於8,550 元），
    原應宣告沒收，惟被告已將不法利益匯還忠二公司（見原審
    卷第161至163頁），等同於犯罪所得已實際合法發還被害人
    ，爰依刑法第38條之1第5項規定，不予宣告沒收等旨。經核
    原審認定事實及適用法律均無不合，量刑亦屬妥適。
　㈡準此，被告上訴否認犯行，而以前揭辯解指摘原判決不當，
    惟其否認犯罪之辯解均不足採信，俱如前述，是其上訴為無
    理由，應予駁回。　
參、被告經合法傳喚，無正當理由未於審理期日到庭，有本院送
    達證書、本院在監在押全國紀錄表等件在卷足憑，爰依刑事
    訴訟法第371條之規定，不待其陳述逕行判決。
據上論斷，應依刑事訴訟法第371條、第368條，判決如主文。
本案經檢察官李家豪提起公訴，被告提起上訴後，由檢察官羅松
芳到庭執行職務。
中　　華　　民　　國　　110 　年　　4 　　月　　28　　日
　　　　　　　　　刑事第九庭  審判長法　官  潘翠雪
　　　　　　　　　　　　　　　　　  法　官  陳俞婷
　　　　　　　　　　　　　　　　　  法　官  陳信旗
以上正本證明與原本無異。
如不服本判決，應於收受送達後20日內向本院提出上訴書狀，其
未敘述上訴之理由者並得於提起上訴後20日內向本院補提理由書
（均須按他造當事人之人數附繕本）「切勿逕送上級法院」。
                                    書記官  董佳貞
中　　華　　民　　國　　110 　年　　4 　　月　　28　　日
附錄本案論罪科刑法條全文：
刑法第339條之3
    意圖為自己或第三人不法之所有，以不正方法將虛偽資料或
    不正指令輸入電腦或其相關設備，製作財產權之得喪、變更
    紀錄，而取得他人之財產者，處七年以下有期徒刑，得併科
    七十萬元以下罰金。
　　以前項方法得財產上不法之利益或使第三人得之者，亦同。
　　前二項之未遂犯罰之。